ACORDAO-COMPLETO-2465753

ACÓRDÃO 2447/2022 ATA 15/2022 - SEGUNDA CÂMARA

VISTOS, relatados e discutidos estes autos que cuidam de atos de aposentadoria emitidos pelo Departamento de Polícia Federal,
ACORDAM os Ministros do Tribunal de Contas da União, reunidos em sessão da Segunda Câmara, diante das razões expostas pelo Relator, em:
9.1. reconhecer o registro tácito do ato de aposentadoria de Cleuza Moreira de Oliveira;
9.2. orientar a Sefip no sentido de que avalie a conveniência e a oportunidade de promover a revisão de ofício dos atos relacionados, segundo critérios de materialidade e relevância;
9.3. dar ciência deste acórdão à unidade jurisdicionada.

Atos de aposentadoria.

Segunda Câmara

Departamento de Polícia Federal.

3. Interessados/Responsáveis:
3.1. Interessados: Cicero Alves Fernandes (XXX.860.351-XX); Cleuza Moreira de Oliveira (XXX.050.801-XX).

13.1. Ministros presentes: Augusto Nardes (na Presidência), Aroldo Cedraz, Bruno Dantas (Relator) e Antonio Anastasia.
13.2. Ministro-Substituto presente: André Luís de Carvalho.

BRUNO DANTAS

Adoto como relatório a instrução da secretaria responsável pela análise da demanda (peça 7) , que contou com a concordância do Ministério Público junto ao TCU (peça 8) :
"EXAME TÉCNICO
3.	Exame anterior desta Unidade propôs considerar ilegal o ato em tela, face à averbação de tempo insalubre celetista, para cargo de natureza administrativa, sem comprovação de que as atividades exercidas pela interessada apresentavam risco à sua saúde (peças 7-8) .
4.	O MPTCU, contudo, tendo em vista que não fora realizada diligência prévia à origem, solicitando a referida comprovação, opinou para que os autos retornassem à Sefip a fim de que fosse promovida a diligência supramencionada (peça 9) , proposta acatada pelo colegiado, por meio do Acórdão 8217/2020-TCU-Primeira Câmara, relatado pelo Ministro Bruno Dantas (peça 10) .
5.	Em resposta à diligência (peça 13) , foi enviada a documentação constante das peças 15 a 18. 
6.	Análise da documentação encaminhada revela que esta tratou de assunto distinto ao questionado em diligência, nada mencionando acerca do tempo insalubre averbado pela inativa. 
7.	Diante disso, a presente concessão não merece prosperar, uma vez que, descontando-se o tempo insalubre averbado, a servidora conta com somente 29 anos, 1 mês e 17 dias de tempo de contribuição, insuficiente para aposentadoria integral, como fora concedida.
CONCLUSÃO
8.	Tendo em vista que a documentação apresentada pela origem não se mostrou suficiente para comprovar a condição de insalubridade no local de trabalho da interessada, cabe considerar ilegal o ato em epígrafe. 
9.	Destaque-se que a análise deste processo levou em conta os dispositivos da Resolução TCU 315/2020. 
10.	Ressalte-se ainda que o ato ora examinado completará 5 anos no TCU em 17/3/2021.
PROPOSTA DE ENCAMINHAMENTO
11.	Ante o exposto, conforme o preceituado no artigo 71, inciso III, da Constituição Federal de 1.988; c/c os artigos. 1º, inciso V, e 39, inciso II, da Lei 8.443/92, c/c os artigos 1º, inciso VIII, 260, §§ 1º e 2º, do Regimento Interno/TCU, e tomando por base as informações prestadas pelo órgão de controle interno e as verificações feitas pela unidade técnica, na forma prevista no artigo 260, caput, do Regimento Interno-TCU, propõe-se: 
11.1.	considerar ilegal e recusar o registro do ato inicial de aposentadoria de Cleuza Moreira de Oliveira (CPF: XXX.050.801-XX) ;
11.2.	determinar ao Departamento de Polícia Federal, com fundamento no art. 4º, inciso I, da Resolução TCU  315/2020, que:
11.2.1.	faça cessar os pagamentos decorrentes do ato impugnado, comunicando ao TCU, no prazo de quinze dias, as providências adotadas, nos termos dos art. 262, caput, do Regimento Interno do TCU, 8º, caput, da Resolução - TCU 206/2007;
11.2.2.	informe à interessada o teor do acórdão que for prolatado, alertando-a de que o efeito suspensivo proveniente de eventual interposição de recurso junto ao TCU não a exime da devolução dos valores indevidamente percebidos após a notificação, em caso de não provimento desse recurso; 
11.2.3.	cadastre no e-Pessoal, no prazo de 30 (trinta) dias, com fulcro no art. 19, § 3º, da IN TCU 78/20218, novo ato concessório, livre da irregularidade verificada;
11.2.4.	encaminhe ao TCU, no prazo de trinta dias, comprovante da data de sua ciência, nos termos do art. 4º, § 3º, da Resolução - TCU 170/2004."
	É o relatório.

não há

Procurador Marinus Eduardo De Vries Marsico.

aposentadoria. ATO COM ENTRADA NO TCU HÁ MAIS DE CINCO ANOS. REGISTRO TÁCITO. possibilidade de revisão de ofício.

APOSENTADORIA (APOS)

Secretaria de Fiscalização de Integridade de Atos e Pagamentos de Pessoal e de Benefícios Sociais (Sefip).

Cuida o processo de atos de aposentadoria emitidos pelo Departamento de Polícia Federal.
2.	Nos termos do Acórdão 8217/2020-TCU-Primeira Câmara, o ato de Cicero Alves Fernandes foi considerado legal e registrado. Em relação a Cleuza Moreira de Oliveira, foi determinada a realização de diligência para apurar as circunstâncias da averbação ponderada de tempo de insalubridade.
3.	Feita a diligência, a secretaria especializada sustenta que a análise da documentação encaminhada revela que o assunto ali tratado é distinto do questionado em diligência, nada mencionando acerca do tempo insalubre averbado pela inativa. Assim, entende que a concessão não merece prosperar, uma vez que, descontando-se o tempo insalubre averbado, a servidora conta com somente 29 anos, 1 mês e 17 dias de tempo de contribuição, insuficiente para aposentadoria integral, como fora concedida.
4.	Passo a examinar o caso.
5.	Preliminarmente, rememoro que o Supremo Tribunal Federal, ao julgar o Recurso Extraordinário 636.553/RS, fixou a tese de que "em atenção aos princípios da segurança jurídica e da confiança legítima, os Tribunais de Contas estão sujeitos ao prazo de 5 anos para o julgamento da legalidade do ato de concessão inicial de aposentadoria, reforma ou pensão, a contar da chegada do processo à respectiva Corte de Contas".
6.	Ao apreciar embargos de declaração opostos perante a referida decisão, o STF reconheceu que, após o registro tácito do ato pelo decurso do prazo de cinco anos, abre-se a possibilidade de sua revisão de ofício, no prazo de cinco anos contados do registro.
7.	Em respeito à decisão da Suprema Corte, o TCU firmou entendimento por meio do Acórdão 122/2021-TCU-Plenário (relator Walton Alencar Rodrigues) no sentido de que, após o prazo de cinco anos da entrada do ato nesta Corte, sem apreciação pelo Tribunal, ele deve ser considerado tacitamente registrado, abrindo-se, a partir daí, a possibilidade de sua revisão no prazo de cinco anos.
8.	No caso concreto, verifico que o ato examinado foi disponibilizado ao TCU há mais de cinco anos, situação que atrai o registro tácito, com possibilidade de revisão de ofício, porquanto não transcorridos mais de dez anos desde a entrada no Tribunal.
9.	Dessa forma, cumpre reconhecer o registro tácito da concessão, sem prejuízo de orientar a Sefip no sentido de que avalie a conveniência e a oportunidade de promover a revisão de ofício do ato relacionado, segundo critérios de materialidade e relevância.
10.	Sobre o mérito, registro que, diferentemente do que afirma a Sefip, a documentação encaminhada possui informação de que o tempo de insalubridade diz respeito ao período de 07/02/1985 a 31/01/1990, quando a interessada prestava seus serviços junto ao Ministério da Saúde (peça 18, pp. 29-30) .
11.	Assim, em caso de abertura de procedimento de revisão de ofício, a Sefip deverá diligenciar o Ministério da Saúde para obter esclarecimentos sobre a contagem ponderada de tempo de insalubridade da interessada.
	Ante o exposto, voto por que o Tribunal adote a deliberação que ora submeto à apreciação deste Colegiado.
	TCU, Sala das Sessões Ministro Luciano Brandão Alves de Souza, em 17 de maio de 2022.
Ministro BRUNO DANTAS
Relator